【裁判字號】    97,上易,25
【裁判日期】    970822
【裁判案由】    侵權行為損害賠償
【裁判全文】
臺灣高等法院花蓮分院民事判決          97年度上易字第25號
上  訴  人  丁○○
訴訟代理人  楊志航律師
被上訴人    財團法人汽車交通事故特別補償基金
                        樓
法定代理人  乙○○
訴訟代理人  甲○○
            丙○○
上列當事人間請求侵權行為損害賠償事件，上訴人對於中華民國
96年11月30日臺灣花蓮地方法院96年度訴字第394號第一審判決
提起上訴，本院於97年7月30日言詞辯論終結，判決如下：
    主  文
原判決廢棄。
被上訴人在第一審之訴駁回。
第一、二審訴訟費用由被上訴人負擔。
    事實及理由
一、被上訴人起訴主張：上訴人丁○○於民國（下同）95年8月6
    日駕駛車牌號碼為U2-1441號汽車行經省道臺九線公路272公
    里處時，與訴外人范姜帆增發生車禍，致其受傷送醫後不治
    死亡，依民法第191條之2之規定，應對范姜帆增負侵權行為
    損害賠償責任。惟上訴人所有之U2-1441號汽車未依強制汽
    車責任保險法第6條規定投保強制汽車責任保險，致范姜帆
    增死亡後，其遺屬無從獲得強制險之基本保障，只能依強制
    汽車責任保險法第40條第1項之規定，在強制汽車責任保險
    法規定之保險金額範圍內，向被上訴人請求補償，而范姜帆
    增之遺屬已依前開條文向被上訴人請求特別補償基金，被上
    訴人亦給付新臺幣（下同）150萬元，自得依強制汽車責任
    保險法第42條第2項之規定，代位向上訴人求償上開補償金
    額。並聲明：上訴人應給付被上訴人150萬元，及自起訴狀
    繕本送達翌日即96年8月3日起至清償日止，按年息百分之5
    計算之利息。原審為被上訴人勝訴之判決，上訴人不服上訴
    ，被上訴人對上訴人之主張則以：上訴人雖於鈞院提出「臺
    灣省花東區車輛行車事故鑑定委員會」鑑定報告，主張其無
    過失，然上訴人於原審就上開主張未為任何事實上及法律上
    之陳述，依民事訴訟法第280條之規定，視同自認，且於第
    二審訴訟程序中始提出新的攻擊或防禦方法，亦與民事訴訟
    法第447條之規定有違。又道路交通安全規則第83條第2項、
    道路交通管理處罰條例第32條之規定，在於保護通行道路、
    橋樑之完整，尚須審酌駕駛人有無駕駛能力與資格，更應視
    當地之交通狀況、動力機械之性能以決定通行之路線、時間
    及行駛速度，除維持交通安全之公共利益外，亦兼有保護參
    與道路交通者之個人安全，應屬民法第184條第2項所稱「保
    護他人之法律」。上訴人未能事先向公路主管機關申請核發
    臨時通行證即貿然駕駛農用搬運車行駛於道路上肇事，有違
    前開保護他人之法律而有過失，自應對范姜帆增負損害賠償
    責任。又上訴人於農用搬運車發生故障後停於路邊，並未依
    道路交通事故處理辦法第3條規定放置警示牌，致范姜帆增
    駕駛機車反應不及撞及該車受傷死亡，上訴人違反此項注意
    義務，為本件車禍發生之原因，其有過失至明等語置辯，並
    聲明：上訴駁回。
二、被上訴人則以：強制汽車責任保險法第42條第2項雖規定特
    別補償基金於給付補償金額後，得代位行使請求權人對於損
    害賠償義務人之請求權，然前開規定係參酌同法第33條第1
    項規定而來，須以請求權人對第三人有損害賠償請求權為先
    決要件。本件事故曾經臺灣省花東區車輛行車事故鑑定委員
    會鑑定結果為「范姜帆增駕駛輕型機車，未注意車前狀況，
    為肇事原因，丁○○於路邊暫停故障搬運車無肇事因素」等
    語，可見上訴人丁○○就本件事故並無任何過失，與侵權行
    為應以故意、過失之要件不符。又民法第191之2條之規定，
    係為減輕被害人之舉證責任，非加害人應負擔無過失責任，
    從而范姜帆增對上訴人並無賠償請求權，被上訴人應無從行
    使代位權資為抗辯，並聲明：如主文所示。
三、兩造爭執要點：(一)上訴人於第二審始提出無過失之抗辯，有
    無違反民事訴訟法第447條之規定？(二)上訴人於路邊停車未
    設置警示標誌，有無過失？(三)應否負損害賠償責任？
（一）按攻擊或防禦方法，除別有規定外，應依訴訟進行之程度
      ，於言詞辯論終結前適當時期提出之。又當事人不得提出
      新攻擊或防禦方法。但如不許其提出顯失公平者，不在此
      限，民事訴訟法第196條第1項、第447條第1項第6款分別
      定有明文。而當事人對於他造主張之事實，於言詞辯論時
      不爭執者，固應視同自認，惟倘其於言詞辯論終結前，已
      追復為爭執之陳述，即不生視同自認之問題，亦有最高法
      院94年度台上字第685號判決可資參照。經查，上訴人於
      第一審經合法通知，而於言詞辯論期日不到場，亦未提出
      書狀爭執，依民事訴訟法第280條第3項之規定固視同自認
      ，惟其於本院言詞辯論時提出「臺灣省花東區車輛行車事
      故鑑定委員會鑑定意見」，攸關其過失責任之有無，為重
      要之攻擊或防禦方法，如不許其提出顯失公平，應准其提
      出，而其於本院言詞辯論終結前已提出此項爭執，依諸前
      揭說明，即不生視同自認之問題，被上訴人所辯上訴人已
      自認，並遲至第二審始提出新攻擊及防禦方法，有違民事
      訴訟法第447條之規定，即不足採。
（二）上訴人於本院，對被上訴人主張其所有之農用搬運車於95
      年8月6日行經台九線第273公里（由南往北）處時，發生
      故障後停於路邊，並未放置警示牌，致范姜帆增駕駛機車
      反應不及撞及該車受傷死亡，被上訴人已賠償范姜帆增之
      家屬150萬元特別補償基金之事實，雖不爭執，並有交通
      事故當事人登記聯單、道路交通事故現場圖、相驗屍體證
      明書、投保強制汽車責任險查詢單、訴外人范姜帆增繼承
      系統表、補償金理算書、補償基金收據暨行使代位權告知
      書各乙份為證，並經原審依職權向花蓮縣警察局鳳林分局
      調閱相關卷證（內含被告、范姜帆增之妻刑蕊、目擊證人
      林明泉之警詢筆錄，道路交通事故現場圖及現場相片）查
      閱屬實，惟否認有過失，並提出臺灣省花東區車輛行車事
      故鑑定委員會之鑑定意見為據。被上訴人對該鑑定書之真
      正雖不爭執，惟以上訴人未申請通行證即將農用車輛行駛
      於道路上，且於發生故障停車時，未依規定放置警示牌，
      致范姜帆增碰撞死亡，鑑定意見中漏未審酌該部分事實，
      不足採信，且上訴人因本件過失行為已被判刑確定，不能
      以事後之鑑定意見推翻其過失責任云云置辯。惟按刑法上
      之過失犯，其過失責任之有無，應以行為人之懈怠或疏虞
      與結果之發生，有無相當因果關係為斷。所謂相當因果關
      係，係指依經驗法則，綜合行為當時所存在之一切事實，
      為客觀之事後審查，認為在一般情形下，有此環境，有此
      行為之同一條件，均可發生同一之結果者，則該條件即為
      發生結果之相當條件，行為與結果即有相當因果關係。反
      之，若在一般情形下，有此同一條件存在，而依客觀之審
      查，認為不必皆發生此結果者，則該條件與結果並不相當
      ，不過為偶然之事實而已，其行為與結果間即無相當因果
      關係（最高法院58年台上字第404號、76年台上字第192號
      判例參照）。經查，上訴人駕駛農用搬運車雖未申請通行
      證，而違反道路交通安全規則第83條第2項、道路交通管
      理處罰條例第32條之規定，及於車輛發生故障停於路邊時
      ，未依規定放置警示牌，有違道路交通事故處理辦法第3
      條之規定，惟該違規行為是否有過失，仍須審酌與范姜帆
      增死亡間有無因果關係。查，事故當時為上午七時，陽光
      充足、視線良好，上訴人之農用車停放在慢車道上，距離
      快車道的邊線尚有1.4公尺，有現場照片及現場圖可證，
      依客觀觀察，上訴人雖沒有放置警示牌，然被告停放車輛
      所在已緊靠路邊，且當時天晴視線良好，在車後的駕駛人
      ，若能注意車前狀況，極易看到上訴人之車停於該處，不
      致於撞上而發生死亡之結果，故上訴人的違規行為不必然
      皆能發生死亡之結果，范姜帆增死亡之結果為偶然之事實
      ，與上訴人之違規行為應無因果關係，難令其負過失責任
      。而本件事故經臺灣省花東區車輛行車事故鑑定委員會鑑
      定，其意見亦為：「參酌現場跡證、散落物、血跡、車損
      情形、二車停止位置、視線照明（白晝、視線良好）等研
      判，詹車因故障於路邊暫停，車身已緊靠路邊，范姜車於
      慢車道行駛，未注意車前狀況，致撞及詹車肇事，范姜帆
      增駕駛輕型機車，未注意車前狀況，為肇事原因，丁○○
      於路邊暫停故障農用搬運車無肇事因素」等語，有該委員
      會之鑑定意見書附卷可稽，則上訴人主張其對本件事故之
      發生無過失應可採信，被上訴人執詞違規行為等同過失，
      尚無足取。又上訴人因本件事故雖被判刑確定，然法院應
      本諸證據認定事實，不受刑事判決認定事實之影響，被上
      訴人主張刑案已確定，不得以事後之鑑定意見推翻云云，
      亦無足採。
（三）末按汽車、機車或其他非依軌道行駛之動力車輛，在使用
      中「加損害」於他人者，駕駛人應賠償因此所生之損害。
      又特別補償基金依第40條規定所為之補償，視為「損害賠
      償義務人」損害賠償金額之一部分；損害賠償義務人受賠
      償請求時，得扣除之。特別補償基金於給付補償金額後，
      得代位行使請求權人對於損害賠償義務人之請求權。但其
      所得請求之數額，以補償金額為限，固為民法第191條之2
      及強制汽車責任保險法第42條所明定，惟依上開條文之規
      定，須使用動力車輛的駕駛人有「加害」他人之行為，始
      負賠償責任，才成為損害賠償之義務人，惟上訴人對本件
      事故之發生並無過失，難謂是加害人，其主張不負該條之
      侵權責任，為有理由。而范姜帆增的家屬對上訴人既無民
      法第191條之2之損害賠償請求權，被上訴人即無「權利」
      可資代位行使，上訴人主張被上訴人無強制汽車責任保險
      法第42條2項之代位請求權，亦有理由。
三、綜上所述，上訴人上開所辯，為有理由，從而被上訴人主張
    依強制汽車責任保險法第42條第2項之代位權，請求上訴人
    給付150萬元為無理由，不應准許。上訴意旨指摘原判決不
    當，求予廢棄改判，為有理由。自應由本院予以廢棄改判，
    如主文第二項所示。
四、據上論結，本件上訴為有理由，依民事訴訟法第450條、第7
    8條，判決如主文。
中    華    民    國    97    年    8     月    22    日
                        審判長法  官   何方興
                              法  官   王紋瑩
                              法  官   林鳳珠
以上正本係照原本作成。
本件不得上訴。
                              書記官   陳有信
中    華    民    國    97    年    8     月    22    日


司法院資訊處製作；財團法人民間司法改革基金會備份。
